臺灣彰化地方法院民事判決
111年度家繼簡字第4號
原      告  張林順  
訴訟代理人  張宗存律師
被      告  張世明  
訴訟代理人  施廷勳律師
複代理人    張幸茵律師
被      告  張富美  
            張惠美  
            張文燕  
兼上三  人
共      同
訴訟代理人  張志光  
上列當事人間請求分割遺產事件，本院於民國111年6月7日言詞
辯論終結，判決如下：
    主      文
兩造就被繼承人張漢森所遺如附表一編號4所示之遺產，應予分
割如附表一編號4「分割方法」欄所示。
原告張林順應補償被告張世明、張志光、張富美、張惠美及張文
燕每人各新臺幣109,928元。
訴訟費用由兩造依附表二所示比例負擔。
    事實及理由
壹、程序方面：
    按民法第1164條規定之遺產分割，係以整個遺產為一體為分
    割，並非以遺產中個別之財產分割為對象，除非依民法第82
    8條、第829條規定，經全體公同共有人同意，僅就特定財產
    為分割，否則依法自應以全部遺產為分割對象，亦即遺產分
    割之目的在廢止遺產全部之公同共有關係，而非旨在消滅個
    別財產之公同共有關係，且法院就遺產定分割方法，本有自
    由裁量之權，不受當事人聲明或主張之拘束（最高法院98年
    度台上字第2167號裁判要旨參照）。是兩造主張之分割方法
    雖曾更動，核均僅係對攻擊防禦方法為補充或更正事實上或
    法律上之陳述，非關訴之變更，且本院不受當事人聲明或主
    張之拘束，合先敘明。
貳、實體方面：
一、原告主張略以：
(一)兩造之被繼承人張漢森於民國106年1月25日死亡，並遺有如
    附表一所示之遺產，原告及被告張世明、張志光、吳張富美
    、張惠美及張文燕均為被繼承人張漢森之合法繼承人，張世
    明、張林順、張志光、吳張富美、張惠美及張文燕之應繼分
    如附表二所示，附表一編號4所示之未保存登記建物（下稱
    系爭建物）現為兩造公同共有，並無不能分割之情形，亦無
    不分割之約定或協議，惟兩造迄今無法達成分割協議，爰依
    法訴請分割遺產如訴之聲明所示。
(二)附表一所示被繼承人張漢森之遺產除系爭建物以外，其餘遺
    產部分，兩造均已協議或判決分割完畢，因此本件之遺產標
    的只有系爭建物。
(三)被告張世明於111年2月21日之民事答辯（一）狀主張鑑價時
    ，除房屋本身之價值金額外，應一併估算「租賃權」之權利
    價值金額等語，其主張應屬不動產估價技術規則（下稱不動
    產估價規則）第28條以下所稱之「收益法」，係採「直接資
    本化法」，指勘估標的未來平均一年期間之客觀淨收益，應
    用價格日期當時適當之收益資本化率推算勘估標的價格之方
    法（第29條），係屬常用之估價方法，考量被告張世明前述
    主張，則請本院擇定鑑定機關時一併要求鑑定機關其估價方
    法至少應包含「收益法」，即可估算房屋租賃之權利價值。
(四)被告張世明於111年5月26日民事答辯（二）狀主張願以新臺
    幣（下同）120萬元承受系爭建物全部所有權，惟原告並不
    同意，被告張世明之主張前後反覆，有違誠信，且如由被告
    張世明取得系爭建物之所有權則不利於原告就系爭建物座落
    土地即彰化縣○○市○○段000地號土地之管理使用，減損土地
    及建物經濟價值，分割方法顯非公平適當：
  1.被告張世明之代理人於本院111年2月24日言詞辯論程序表示
    ：「同意建物由原告取得，認為該建物應該經過鑑定，並鑑
    定法定租賃權的價值，認為應該補償其他共有人」等語，如
    今卻又改口主張要以120萬元承受系爭建物之全部所有權，
    顯然有違誠信，原告亦不同意。
  2.被告張世明復引用經本院108年度訴字第1304號分割共有物
    案件中原告之主張，認為原告取得系爭建物僅是要作為兄弟
    姊妹年節聚會之處所，故認除本案被告張世明以外之共有人
    並無使用系爭房屋之實際需求，是否取得系爭建物所有權，
    對其他共有人生活影響甚微云云。惟被告張世明實屬斷章取
    義，其主張亦無可採：
 (1)參酌被告張世明所引用之民事補充理由狀第2頁中間部分，
    原告清楚記載：「原告張林順有意出資整修祖厝、搬回居住
    ，並獲得除張世明以外其他兄弟姊妹之支持」，原告是要在
    整修後搬回祖厝居住，係作為原告日常生活居住之處，年節
    時邀請兄弟姊妹回家祭拜、聚會，凝聚家族向心力，並非單
    純作為兄弟姊妹年節聚會之處所，被告僅憑隻言片語即認定
    原告無使用系爭建物之需要，實屬斷章取義。
 (2)如被告張世明所述，其三名子女均已成年並結婚生子，在外
    獨立生活多年，亦有固定之住所，實際上亦未曾居住或使用
    系爭建物，被告托詞家屬眾多而有使用系爭建物之必要等語
    ，實無可採。
  3.又參酌原告111年3月10日民事補充理由狀原證8所檢附之土
    地及建物登記謄本可知，系爭建物座落之彰化縣○○市○○段00
    0地號土地，以及相鄰之彰化縣○○市○○段000○號建物均屬原
    告單獨所有，如系爭建物歸屬原告所有，則彰化縣○○市○○段
    000地號土地及其上建物（包括保存及未保存登記建物）均
    屬同一人所有，方能發揮不動產之最佳經濟效益，亦可避免
    紛爭產生：
 (1)系爭建物係座落於彰化縣○○市○○段000地號土地之法定空地
    上之未保存登記建物，緊鄰彰化縣○○市○○段000○號建物，兩
    棟建物屋齡均已超過數十年，兩棟建物共用牆壁之牆面有多
    處漏水、龜裂及發霉情形，壁癌嚴重、油漆剝落，長期居住
    恐有礙身體健康。系爭建物部分可參原證7之照片及估價報
    告書第34頁之現況照片，建物之現況急待修繕，估價報告書
    第33頁即記載：「矯正滲水、壁癌嚴重問題，應以泥作工程
    拆除牆壁重新施作牆壁，並與保存登記部分銜接處施作防水
    工程」。如兩棟緊鄰之建物分屬不同人所有，則修繕時因管
    線、共用牆壁等使用爭議則會層出不窮，實有礙於房屋之管
    理、使用。
 (2)事實上原告於另案會提出分割共有物之訴訟，正是因為被告
    張世明反對修繕，並曾揚言如原告自行僱工修繕將會提告於
    法院等語，故如將系爭未保存登記建物分配予被告張世明，
    兩造兄弟間恐因房產爭議問題永無寧日。
 (3)系爭建物係座落於彰化縣○○市○○段000地號土地之法定空地
    上，彰化縣○○市○○段000地號土地為都市計畫內住宅區之建
    築用地，如日後彰化縣○○市○○段000地號土地有重新建築之
    必要時，因其「法定空地」上已有建物占用，日後將無法套
    繪、無法重新申請建築執照，恐造成彰化縣○○市○○段000地
    號土地使用之不便，減損土地之經濟效用，故系爭房屋如能
    分配予原告單獨所有，建物及土地均歸屬同一人所有，方可
    提升整體不動產之經濟效用。
  4.系爭建物與相鄰之彰化縣○○市○○段000○號建物均屬被繼承人
    張漢森所留之遺產，被繼承人張漢森在世時曾多次囑託原告
    儘速整理房屋壁癌、漏水問題，被告張志光、張富美、張惠
    美、張文燕亦均同意由原告單獨取得系爭建物之所有權，俾
    利日後修繕及居住使用。至於被告張世明提出願以120萬元
    取得系爭房屋並補償其他共有人云云，實別有用心，無非藉
    此拉抬系爭建物之價格，以爭取較多之補償金，然其主張顯
    已超出系爭房屋之客觀價值，原告及其他兄弟姊妹亦無法同
    意。
(五)另就鼎諭不動產估價師事務所不動產估價報告書（下稱系爭
    估價報告書）之鑑價結果及內容，原告雖認為系爭估價報告
    書中之計算方式有誤，惟可以接受以系爭估價報告書所鑑定
    之659,565元做為系爭建物之價值，毋庸另行鑑價。
(六)並聲明：1.被繼承人張漢森所遺如附表一編號4所示之系爭
    建物由原告單獨取得，並各補償被告張世明、張志光、張富
    美、張惠美及張文燕各30,000元。2.訴訟費用由兩造按應繼
    分平均負擔。
二、被告主張略以：
(一)被告張志光、張富美、張惠美、張文燕答辯略以：意見同原
    告所述，本案系爭建物現在由被告張志光使用，現在房子已
    經不堪使用。渠等的意思就是系爭建物由原告取得，並由原
    告整理。當初被繼承人張漢森有交代說要給原告的兒子娶媳
    婦當新房的，被告張世明沒有在系爭建物居住。系爭建物已
    經無法居住，希望能盡快讓原告去整理修繕等語。
(二)被告張世明答辯略以：
  1.對於原告主張除附表一編號4所示系爭建物外，其餘遺產部
    分，兩造均已協議或判決分割完畢，因此本件之遺產標的只
    有系爭建物，並不爭執。
　2.系爭估價報告書之鑑價結果及內容，雖認系爭建物目前建物
    價格為298,768元；系爭建物有權占用坐落土地之權利價值
    即租賃權價格為360,797元，故系爭建物價值合計為659,565
    元。但被告張世明認系爭建物真正價值尚不止上揭659,565
    元，因此願以1,200,000元之價格承受系爭建物全部所有權
    ，其他共有人按上開金額受補償。理由如下：
 (1)被告張世明因家屬眾多，3位子女均已結婚生子或獨立生活
    ，故確實需要系爭建物供子女居住之用，其他共有人則無此
    迫切需求。且參原告於本院108年度訴字第1304號分割共有
    物事件之民事補充理由狀陳稱：「考量系爭房地使用上之獨
    立性，無法為原物分割，且除被告張世明以外，其他兄弟姊
    妹均同意委由原告張林順出資修建祖厝，俾供日後兄弟姊妹
    年節聚會之處所，…」，足證原告取得系爭建物之目的，僅
    係欲作為兄弟姊妹聚會場所，可見除被告張世明以外之共有
    人並無使用系爭建物之實際需求，有無取得系爭建物所有權
    ，對渠等生活影響甚微。兩相權衡，自應由被告張世明單獨
    取得系爭建物所有權，方能充分發揮系爭建物之使用效益，
    且能解決基本之居住需求。
 (2)被告張世明願意以將近鑑定金額二倍之120萬元承受系爭房
    屋所有權，其他共有人受將近鑑定金額二倍之補償，對渠等
    當屬更有利。這部分並不是為了抬高系爭建物的價格，而是
    被告張世明認為系爭建物的價值應該是高於鑑定報告的，即
    便現在原告想以120萬元取得該建物，被告張世明仍主張該
    建物應由被告張世明取得。被告張世明也願意去修繕系爭建
    物，也可以提供給兄弟姊妹當作聚會的場所，以符合被繼承
    人張漢森的遺願，而且該價格對於各繼承人更有利。
 (3)雖認為系爭建物之價格有低估，然亦主張不用另外送鑑定。
  3.綜上可知，由被告張世明承受系爭建物全部所有權，自屬兩
    全其美且有利於其他共有人之分割方法，故請本院採納被告
    張世明主張之分割方法。並聲明：(1)原告之訴駁回。(2)訴
    訟費用由原告負擔。
三、本院之判斷：
(一)按遺產繼承人，除配偶外，依直系血親卑親屬、父母、兄弟
    姊妹及祖父母順序定之；又前條所定第一順序之繼承人，以
    親等近者為先；民法第1138條所定第一順序之繼承人，有於
    繼承開始前死亡或喪失繼承權者，由其直系血親卑親屬代位
    繼承其應繼分；同一順序之繼承人有數人時，按人數平均繼
    承。但法律另有規定者，不在此限；配偶有相互繼承遺產之
    權，其與民法第1138條所定第一順序之繼承人同為繼承時，
    其應繼分與他繼承人平均，民法第1138條、第1139條、第11
    40條、第1141條、第1144條第1款分別定有明文。再按繼承
    人有數人時，在分割遺產前，各繼承人對於遺產全部為公同
    共有。繼承人得隨時請求分割遺產，但法律另有規定或契約
    另有訂定者，不在此限。此為民法第1151條、第1164條定有
    明文。次按，公同共有物之分割，除法律另有規定外，準用
    關於共有物分割之規定。又分割之方法不能協議決定，法院
    得因任何共有人之請求，命為下列之分配：1.以原物分配於
    各共有人。但各共有人均受原物之分配顯有困難者，得將原
    物分配於部分共有人。2.原物分配顯有困難時，得變賣共有
    物，以價金分配於各共有人；或以原物之一部分分配於各共
    有人，他部分變賣，以價金分配於各共有人。以原物為分配
    時，如共有人中有未受分配，或不能按其應有部分受分配者
    ，得以金錢補償之。民法第830條第2 項、第824條第2項、
    第3項分別定有明文。且定共有物分割之方法，固可由法院
    自由裁量，不受共有人主張之拘束，但須以其方法適當者為
    限。法院裁判分割共有物，除應斟酌各共有人之利害關係、
    使用情形，及各共有人分割後所得之利用價值、利用前景及
    分割後各部分之經濟價值是否相當而為適當之分配，始能謂
    為適當而公平。於共有人中有不能按其應有部分受分配，或
    所受分配之不動產，其價格不相當時，應以適當之價格補償
    之，始符合公平經濟之原則（最高法院105年度台上字第111
    號判決意旨參照）。
(二)原告主張上開事實，業據其提出戶籍謄本、財政部中區國稅
    局遺產稅免稅證明書影本、被繼承人張漢森繼承系統表、土
    地登記第一、二類謄本、建物登記第一類謄本、本院108年
    度訴字第1304號判決書影本、臺灣高等法院臺中分院109年
    度上字第488號民事判決書影本在卷可憑。兩造並對除了附
    表一編號4所示系爭建物外，其餘遺產部分，兩造均已協議
    或判決分割完畢，因此本件之遺產標的只有系爭建物，並不
    爭執。從而，被繼承人張漢森所遺留之未分割遺產應如附表
    一編號4所示，兩造就被繼承人張漢森遺產之應繼分比例，
    應為如附表二所示。
(三)又查原告主張系爭建物座落之彰化縣○○市○○段000地號土地
    ，以及相鄰之彰化縣○○市○○段000○號建物均屬原告單獨所有
    ，如系爭建物歸屬原告所有，則彰化縣○○市○○段000地號土
    地及其上建物（包括保存及未保存登記建物）均屬同一人所
    有，方能發揮不動產之最佳經濟效益等情，業據原告提出土
    地登記第一類謄本、建物登記第一類謄本、臺灣高等法院臺
    中分院109年度上字第488號民事判決書影本為證，堪信屬實
    。雖被告張世明另主張其願以將近鑑定價格二倍之120萬元
    承受系爭建物，再補償給其他繼承人，較能充分發揮系爭建
    物之使用效益，且能解決基本之居住需求等語。惟本院審酌
    系爭建物確實座落於彰化縣○○市○○段000地號土地上，且該
    土地上緊鄰之彰化縣○○市○○段000○號建物亦屬原告所有，是
    系爭建物若由原告取得，則原告當可於將來修繕系爭建物時
    與相鄰之彰化縣○○市○○段000○號建物進行銜接之牆壁防水工
    程等，而避免將來可能產生因緊鄰建物屬於不同屋主所有而
    生之施作糾紛，更可同時活化增進比鄰之系爭建物及彰化縣
    ○○市○○段000○號建物之最大利用價值；反之，若由被告張世
    明取得系爭建物，縱使系爭建物對被告張世明亦有相當益處
    存在，但將來系爭建物若欲修繕或施作工程時，首先遇到之
    問題則係如何在不影響緊鄰之彰化縣○○市○○段000○號建物情
    況下進行修繕或施工，顯見將來系爭建物與緊鄰之房屋將會
    產生因工程施作而造成隔鄰建物之牆壁破壞或管線牽扯爭議
    等糾紛，而無益於該土地上建物之整體價值，是本院認系爭
    建物應由原告單獨取得，較為妥適，且此分割方法對於全體
    繼承人而言，並無不利，亦屬公平，是本院認原告此部分主
    張之分割方案應屬適當，爰判決如主文第1項所示。而附表
    一編號4所示之建物既由原告單獨取得，該筆土地經本院囑
    託鼎諭不動產估價師事務所鑑價結果，系爭建物合計價值為
    659,565元，有系爭估價報告書可按，被告張世明雖稱鑑價
    結果價格過低等語，然並無具體事證可以證明該鑑價結果有
    誤，且兩造均稱不願再送鑑定，是本院認該鑑價結果應屬可
    採。是依上開鑑價結果，原告單獨取得系爭建物後，各繼承
    人依附表二所示應繼分比例分配結果，原告應補償被告張世
    明、張志光、張富美、張惠美及張文燕每人各109,928元（
    計算式：659,565/6≒109,928），爰判決如主文第2項所示。
四、另因共有物分割、經界或其他性質上類似之事件涉訟，由敗
    訴當事人負擔訴訟費用顯失公平者，法院得酌量情形，命勝
    訴之當事人負擔其一部，民事訴訟法第80條之1定有明文。
    本件分割遺產之訴，係固有必要共同訴訟，兩造間本可互換
    地位，原告起訴雖於法有據，然兩造既因本件遺產分割而均
    蒙其利，如僅由敗訴之被告負擔訴訟費用顯失公平，爰命勝
    訴之原告亦為訴訟費用之負擔，兩造分擔比例則按實際取得
    遺產多寡之利害關係差異定之，附此敘明。
五、本件事證已臻明確，兩造其餘之攻擊及防禦方法，核與本件
    判決結果無影響，爰不逐一論述，附此敘明。
六、訴訟費用負擔之依據：家事事件法第51條準用民事訴訟法第
    80條之1、第85條第1項。
中　　華　　民　　國　　111 　年　　7 　　月　　 5　　日
                   家事法庭     法  官　陳明照
以上正本係照原本作成。　　　　　　　　　　　　　　　 
如對本判決上訴，須於判決送達後20日之不變期間內，向本院提
出上訴狀。
中　　華　　民　　國　　111 　年　　7 　　月　　5 　　日
                                書記官  吳曉玟
附表一：被繼承人張漢森所遺留之遺產（註：幣值均為新臺幣）
編號 財產種類 名稱 分割方法 備註 1 土地 南投縣○○市○○○段00000地號土地，權利範圍：1/24  兩造已分配完畢，不在本件判決範圍內。 2 土地 彰化縣○○市○○段000地號土地，權利範圍：1/1  兩造已分配完畢，不在本件判決範圍內。 3 房屋 彰化縣○○市○○段000○號建物（門牌號碼：彰化縣○○市○○里○○路0段00巷00弄00號）  兩造已分配完畢，不在本件判決範圍內。 4 房屋 彰化縣○○市○○里○○路0段00巷00弄00號（未保存登記建物部分） 由原告單獨取得。  5 存款 彰化光復路郵局1,044,362元  兩造已分配完畢，不在本件判決範圍內。 6 存款 彰化市仔尾郵局定存2,000,000元  兩造已分配完畢，不在本件判決範圍內。 
附表二、兩造應繼分及訴訟費用負擔比例
編號 繼承人 應繼分及訴訟費用負擔比例 1 張林順 6分之1 2 張世明 6分之1 3 張志光 6分之1 4 張富美 6分之1 5 張惠美 6分之1 6 張文燕 6分之1